臺灣雲林地方法院刑事判決　　　　　　　 99年度易字第599號
公　訴　人　臺灣雲林地方法院檢察署檢察官
被　　　告　廖三英
選任辯護人　莊安田律師
上列被告因重利案件，經檢察官提起公訴（99年度偵字第2857號
），本院判決如下：
    主  文
廖三英犯重利罪，處拘役伍拾日，如易科罰金，以新臺幣壹仟元
折算壹日。
    事  實
一、廖三英基於乘他人急迫貸以金錢，而取得與原本顯不相當重
    利之犯意，於民國96年12年23日晚上6 時許，在侯雅琴所經
    營位於雲林縣莿桐鄉○○路54號之大頭臭臭小火鍋店內，趁
    侯雅琴因該火鍋店經營不善，急需現金周轉之際，向侯雅琴
    表示願意貸款新臺幣（下同）12萬元給侯雅琴，以每月為1
    期，每期以本金10% 計算之週年利率（相當於120%之週年利
    率，起訴書誤算為133%之週年利率），亦即每期利息為1 萬
    2,000 元（起訴書誤載為每月利息12萬元），侯雅琴因需款
    孔急，遂應允廖三英上開要求，而向廖三英借得12萬元，惟
    經廖三英先行預扣第1 期（即97年1 月）之利息，故侯雅琴
    僅實拿10萬8,000 元。隨後侯雅琴即依約分別於97年1 、2
    、3 月（起訴書誤載為2 、3 、4 月），在上開火鍋店內給
    付廖三英第2 、3 、4 期（即97年2 月、3 月、4 月）之現
    金各1 萬2,000 元利息共3 次，廖三英因而取得與原本顯不
    相當之重利。嗣於97年3 月底某日，侯雅琴欲搬離莿桐鄉，
    遂簽發如附表編號1 所示之本票1 張予廖三英做為上開本金
    12萬元之擔保，侯雅琴並於本票所載之到期日即97年4 月23
    日，至廖三英之住處清償廖三英本金8 萬元，而仍積欠廖三
    英4 萬元之本金，所餘本金仍維持相同之週年利率，即每期
    利息為4,000 元。侯雅琴繼於97年5 月14日以匯票將當月之
    利息4,000 元匯予廖三英（起訴書誤載為係以現金袋寄送）
    ，再於同年7 月間某日以郵局之現金袋將該月利息4,000 元
    寄予廖三英，而尚未給付同年6 月之利息，廖三英因而繼續
    取得與原本顯不相當之重利。迄於97年11月上旬，侯雅琴因
    廖三英催款頻仍，遂簽發如附表編號2 至15所示，面額共計
    5 萬6,000 元之本票14張予廖三英作為剩餘本金4 萬及利息
    1 萬6,000 元（即97年6 、8 、9 、10月共4 個月之利息）
    之擔保。嗣因廖三英與其不知情之配偶張秋霖（張秋霖涉犯
    本件重利罪嫌部分，業經臺灣雲林地方法院檢察署【下稱雲
    林地檢署】檢察官為不起訴處分）於99年4 月18日持侯雅琴
    所簽發如附表編號1 所示之本票至侯雅琴住處要求兌現未獲
    ，侯雅琴不堪其擾，乃於99年4 月22日報警處理，而為警查
    獲上情。
二、案經雲林縣警察局斗六分局報告雲林地檢署檢察官偵查起訴
    。
    理  由
一、證據能力：
  (一)按刑事訴訟法第159 條之1 第2 項規定：「被告以外之人於
    偵查中向檢察官所為之陳述，除顯有不可信之情況者外，得
    為證據。」，查證人即借款人侯雅琴於偵查中向檢察官所為
    之證述，係以證人身分具結作證，而檢察官代表國家偵查犯
    罪、實施公訴，依法其有訊問被告、證人及鑑定人之權，而
    實務運作時，偵查中檢察官向被告以外之人所取得之陳述，
    原則上均能遵守法律規定，不致違法取供，其可信性極高，
    符合取證之合法程序，且亦無「顯有不可信」之情況，故上
    開證詞雖於審判外所為，但應為傳聞證據之例外，具有證據
    能力。
  (二)另按除顯有不可信之情況外，公務員職務上製作之紀錄文書
    、證明文書，亦得為證據，刑事訴訟法第159 條之4 第1 款
    定有明文。查證人侯雅琴提出之郵政匯票影本及郵政國內匯
    款單各1 張（見本院卷第88、89頁），係屬公務員職務上之
    紀錄文書，該等文書既係由公務員依職權所為，當然與其責
    任、信譽攸關，若有錯誤、虛偽，該公務員可能因此負擔刑
    事及行政責任，從而其正確性高，且該等文書經常處於可受
    公開檢查之狀態，設有錯誤，甚易發現而予及時糾正，是以
    ，除顯有不可信之情況外，其真實之保障極高。又無顯不可
    信之情況，依上揭規定自均有證據能力。
  (三)又按被告以外之人（包括證人、鑑定人、證人侯雅琴、被害
    人及共同被告等）於審判外之陳述雖不符刑事訴訟法第159
    條之1 至之4 等4 條之規定，而經當事人於審判程序同意作
    為證據，法院審酌該言詞陳述或書面陳述作成時之情況，認
    為適當者，亦得為證據；當事人、代理人或辯護人於法院調
    查證據時，知有刑事訴訟法第159 條第1 項不得為證據之情
    形，而未於言詞辯論終結前聲明異議者，視為有前項之同意
    ，同法第159 條之5 定有明文。立法意旨在於傳聞證據未經
    當事人之反對詰問予以核實，原則上先予排除。惟若當事人
    已放棄反對詰問權，於審判程序中表明同意該等傳聞證據可
    作為證據；或於言詞辯論終結前未聲明異議，基於尊重當事
    人對傳聞證據之處分權，及證據資料愈豐富，愈有助於真實
    發見之理念，且強化言詞辯論主義，使訴訟程序得以順暢進
    行，上開傳聞證據亦均具有證據能力。查檢察官、被告對於
    本案卷內其餘供述證據，並未就有合於刑事訴訟法第159 條
    第1 項不得為證據之情形於本院言詞辯論終結前聲明異議，
    且相關證據資料亦經本院於審理期日逐一提示、朗讀，並告
    以要旨，本院復審酌相關證據筆錄製成、文書卷證資料取得
    ，並無證據顯示有何違背程式規定情事，依據上述之說明，
    均應具有證據能力。
  (四)再依刑事訴訟法第159 條第1 項：「被告以外之人於審判外
    之言詞或書面陳述，除法律有規定者外，不得作為證據。」
    之規定，其所謂：「被告以外之人於審判外之言詞或書面陳
    述」，並不包含「非供述證據」在內。本件如附表所示之本
    票影本15張，並非傳聞證據，且係由被告廖三英於警詢中主
    動提出，無違背法定程序取證之情，自有證據能力，附此敘
    明。
二、認定犯罪事實所憑之證據及理由：
  (一)訊據被告廖三英固坦承借款12萬元與證人侯雅琴，證人侯雅
    琴並先後開立如附表所示之本票15張之事實，然矢口否認有
    何重利犯行，辯稱：因侯雅琴向伊表示急用錢，伊也曾苦過
    ，了解侯雅琴的難處，所以答應借款給侯雅琴，沒有預扣利
    息，也沒有收利息等語（見本院卷第19頁反面、第20頁反面
    、第53頁）。
  (二)經查：
    1.證人侯雅琴於本院審理時結證稱：其係在協會中認識被告
      ，後來在莿桐開火鍋店時，被告有時候也會來消費，當時
      其因為火鍋店生意不好，又懷孕無法兼差，所以希望借錢
      讓火鍋店再撐一陣子，但是因為曾經申請信用協商，無法
      向銀行貸款，當時被告向其表示有在借錢給別人，所以其
      就在96年12月向被告借款12萬元，約定1 萬元每月利息1,
      000 元，當時沒有約定要在何時還清，只是說如果無法償
      還本金，就每月23日支付利息；在96年12月23日借款當天
      ，被告就先預扣了第1 個月的利息，所以其在火鍋店內實
      際上只有拿到10萬8,000 元之現金，當時也沒有簽立借據
      或是其他擔保；之後其按照約定，分別於97年1 月、2 月
      、3 月之23日支付1 萬2,000 元之利息予被告；在97年3
      月27、28日左右，其要搬離莿桐鄉時，簽發了附表編號1
      所示之本票給被告，當時約定同年4 月23日要把本金12萬
      還給被告，後來4 月23日當天，其拿了8 萬元到被告家給
      被告，剩下4 萬元本金，一樣是每月1 萬元算1,000 元的
      利息，其在5 月14日有匯4,000 元之匯票給被告，7 月也
      有用郵局現金袋寄給被告4,000 元，之後就沒有能力再支
      付利息，到了11月的時候，因為被告持續一直打電話來催
      款，其沒有辦法，就依照被告的要求，決定簽14張本票給
      被告，每張4,000 元，包含96年6 、8 、9 、10月的利息
      還有剩下的4 萬元本金，總共還清這些錢就可以了等語（
      見本院卷第53頁反面至第55頁、第63頁反面），並提出97
      年5 月14日郵政匯票影本及郵政國內匯款單各1 張為證（
      見本院卷第88頁至第89頁）。
    2.查證人侯雅琴於本院100 年2 月17日審理程序時，係經本
      院告以證人義務及偽證罪之處罰後，當庭具結證述，且其
      同時具備告訴人之身分，是其於負擔偽證罪及誣告罪之心
      理壓力下，應當為真實之陳述，而查其對於向被告借款及
      支付利息、清償部分本金之經過、結果均能清楚詳實交代
      ，且核其證詞自於警詢、偵查及本院審理中之證述均大致
      相符，復又提出匯款證明佐證其曾支付利息之事實，足認
      其所陳述，係親身經歷之事實而無虛構，應可採信。
    3.被告雖質疑證人侯雅琴於警詢、偵查及本院審理中前後證
      述矛盾，例如附表編號1 所示之本票簽發時點究係96年12
      月底亦或是97年3 月底，證人侯雅琴於警詢及偵查中之證
      述即有不同；又證人侯雅琴於警詢中原表示沒有就5 萬6,
      000 元之本金及利息達成協議，嗣被告主動提出附表編號
      2 至15所示之14張本票，證人侯雅琴才於偵訊中坦稱有簽
      發14張本票；以及證人侯雅琴警詢中曾表示97年6 月有付
      利息4,000 元，偵查中確又明確表示97年6 月利息沒有付
      ，只有付5 月跟7 月的，而且是用現金袋支付，審判中又
      改稱5 月利息是用匯票支付的等情，均有可疑（見本院卷
      第82頁反面至第83頁）。惟查：
      (1)證人侯雅琴就附表編號1 之本票簽發時間先後不符之處
        ，於偵查中已明確表示：附表編號1 之本票是97年3 月
        簽的，警詢筆錄記載錯誤等語（見偵卷第24頁），嗣於
        本院審理時亦為同樣之主張（見本院卷第58頁反面），
        堪認證人侯雅琴業已更正及澄清其警詢筆錄何以與偵查
        中所述不符，並非證述反覆。又本票簽發時間因屬抽象
        事項，本即容易產生誤認及混淆，此由被告於本院審理
        時雖辯稱此張本票是96年12月借款當時即簽發（見本院
        卷第19頁反面、第76頁反面），惟查被告於偵查中亦曾
        表示此張本票是證人侯雅琴97年4 月離開莿桐時所簽發
        （見偵卷第25頁），足見被告自身對於附表編號1 所示
        本票之簽發時間，前後供述亦有不符，即可得證之，是
        以尚無法因證人侯雅琴就此部分證述有出入，即遽認其
        所述為不實在。
      (2)又按證人之陳述有部分前後不符，或相互間有所歧異時
        ，究竟何者為可採，法院仍得本其自由心證予以斟酌，
        非謂一有不符或矛盾，即應認其全部均為不可採信；尤
        其關於行為動機、手段及結果等之細節方面，證人之證
        言，有時亦予渲染之可能；然其基本事實之陳述，若果
        與真實性無礙時，則仍非不得予以採信（最高法院74年
        臺上字第1599號判例參照）。查證人侯雅琴於警詢中雖
        未表示有簽發附表編號2 至15之本票，對於支付利息之
        實際月份亦有所混淆，然證人侯雅琴對於向被告借款之
        經過、借款數額及實拿款項、約定利息、清償經過、支
        付利息之次數、剩餘款項等有關被告是否涉有重利罪嫌
        之關鍵事實，自警詢、偵查及本院審理中之供述均相互
        一致而無矛盾，堪信為真。再者，被告及證人侯雅琴對
        於證人侯雅琴有簽發如附表編號2 至15所示本票，及證
        人侯雅琴仍積欠被告如上開14張本票所示之金額共計5
        萬6,000 元之基本事實既無爭執，僅就此金額是本金加
        上利息亦或是剩餘本金存在歧異，則證人侯雅琴縱使未
        於警詢時坦承有簽發上開本票，亦無礙於認定被告是否
        確實涉有本件犯行，是以尚難認為證人侯雅琴有何刻意
        隱瞞簽發上開本票之動機；參以證人侯雅琴於本院審理
        時證稱：被告跟其說沒有收到這14張本票等語（見本院
        卷第59頁反面），堪認證人侯雅琴應係因為誤認被告未
        收到上開本票，故在警詢中方避而不提。至於證人侯雅
        琴對97年間所支付之利息究竟係以何種方式（現金袋或
        匯票）、在何月份支付（97年5 、6 月或5 、7 月）等
        細節雖有混淆，惟就支付利息之金額（每月4,000 元）
        及次數（2 次）則始終如一，嗣於本院審理中亦明確推
        算出實際月份及提出匯票為證，是尚不足以認為證人侯
        雅琴前後陳述不符均不可採。綜上所述，證人侯雅琴就
        部分細節雖有所遺忘或誤記，惟均無礙於其證述被告確
        有收受重利事實之憑信，被告據以指摘證人侯雅琴之證
        述不實在，實無可採。
    4.被告雖執辭抗辯沒有向證人侯雅琴收取利息，並辯稱：97
      年4 月23日侯雅琴有拿8 萬元要還伊，但是又跟伊說需要
      錢，所以實際上當天只有給伊4 萬元等語（見本院卷第79
      頁正反面）。然查：
      (1)被告於偵查中陳稱：附表編號2 至15之14張本票金額共
        計5 萬6,000 元是扣除侯雅琴已經支付之本金4 萬元，
        還有扣除侯雅琴零零星星還給伊的錢，侯雅琴總共還給
        伊多少錢，伊沒有在記帳，有時候侯雅琴就是還2 、3
        千元不等等語（見偵卷第25頁、第26頁）。嗣於本院準
        備程序時則供承：97年4 月23日伊跟侯雅琴當面核算，
        侯雅琴還伊4 萬，加上之前還伊2 萬4,000 元，總共加
        起來就是還剩5 萬6,000 元，侯雅琴說沒有辦法一次還
        ，所以回去後就寄了14張本票過來等語（見本院卷第20
        頁）。又查被告再於本院審理時自陳：「（問：侯雅琴
        還欠你本金四萬？）不是，總共五萬六，都是本金，我
        都沒有加上利息。（問：在檢察官那裡說證人侯雅琴有
        時還你兩千有時三千，你都沒有記帳？）沒有錯，他就
        是跟我借錢前後，12月23號那天他前後有還我兩萬四。
        （問：為何沒有記帳，還記得他欠你五萬六？）我有大
        約算一下。（問：根據什麼來算？）我有一本簿子，有
        寫我今天進來多少錢，出去多少錢。（問：有無記載侯
        雅琴還你多少錢？）我沒有記下來。（問：沒有記下來
        ，如何算出來？）我做生意，就是進帳多少，有寫下來
        。（問：侯雅琴還你多少錢，有無紀錄？）沒有，我沒
        有記下來。」等語（見本院卷第77頁正反面）。互核被
        告上開供述，其於偵查中已明確表示不確定證人侯雅琴
        總共還款多少，嗣於審判中雖改稱確定證人侯雅琴還款
        2 萬4,000 元，但卻完全無法交代究竟是基於何種根據
        得以推算出證人侯雅琴之還款金額。而查被告借款與證
        人侯雅琴之時間係96年底，而依照被告及證人侯雅琴上
        開所述，證人侯雅琴至遲於97年7 月之後就再也未曾支
        付任何款項予被告，自斯時起算至本院審理之100 年2
        月17日，已長達2 年半之久，被告於偵查中尚且表示無
        法計算證人侯雅琴之還款金額，於本院審理時卻能在缺
        乏任何依據的情況下，憑空推算出附表編號2 至15所示
        之支票面額共計5 萬6, 000元恰好就是證人侯雅琴仍積
        欠之本金，實令人難以信服。
      (2)再者，被告於警詢及本院準備程序中均曾明確表示從未
        收過證人侯雅琴97年5 月支付之4,000 元款項（見警卷
        第6 頁、本院卷第20頁），嗣證人侯雅琴於本院審理時
        提出97年5 月14日之郵政匯票影本及郵政國內匯款單後
        ，被告方才改口稱確實有收到此筆款項，且係在簽發附
        表所示之本票之前收到（見本院卷第80頁）。然查被告
        若確實有計算證人侯雅琴仍積欠之款項，何以會忽略未
        計入此筆還款，且竟然仍得出正確無誤之金額？稽之證
        人侯雅琴到庭證稱被告一直打電話催款（見本院卷第56
        頁反面），被告於本院審理時亦坦稱有催證人侯雅琴還
        款（見本院卷第79頁），足認被告係積極的聯絡證人侯
        雅琴還款，依被告此等殷切之態度，顯然此筆款項對被
        告而言至堪重要，被告竟表示沒有記載證人侯雅琴還款
        金額，顯然有違常情，足認被告於本院審理中辯稱沒有
        記帳，應非實情，被告顯係刻意隱瞞其與證人侯雅琴實
        際資金出入狀況。
      (3)又查被告於本院審理時供承：伊為了借錢給證人侯雅琴
        ，還去跟別人借了10萬元等語（見本院卷第78頁正反面
        ）；參以被告之配偶張秋霖亦到庭證稱：被告借錢給證
        人侯雅琴當時，被告跟其每月收入均約1 、2 萬元，要
        是其當時知道被告要借錢給證人侯雅琴，一定會阻止，
        自己都很窮，為何還可以幫忙別人等語（見本院卷第72
        頁反面、第73頁）。由被告及證人張秋霖上開供述可知
        ，被告本身經濟狀況欠佳，苟非有相當之交情，在被告
        自己財務困難之情形下，豈有可能在未收取任何利息之
        情形下，將金錢借予他人，甚至願意出面再向他人借貸
        。而查被告於警詢中業已自承跟證人侯雅琴只能算是普
        通朋友交情（見警卷第4 頁），於本院審理時亦陳稱跟
        證人侯雅琴認識1 年多，不是很長等情（見本院卷第81
        頁反面），可知被告與證人侯雅琴雖為朋友關係，惟雙
        方並無特殊情誼，揆諸常情，被告焉會貸予證人侯雅琴
        款項，而未收取分文利息？被告所辯顯違反常情，不足
        採信。
    5.至於證人侯雅琴之配偶黃暄貿、證人張秋霖均到庭證稱不
      瞭解被告與證人侯雅琴之間借款之實際情況，而係分別聽
      其等之配偶轉述，只知道99年4 月18日被告有持附表編號
      1 所示之本票向證人侯雅琴請求支付款項，至於實際借款
      及取得金額、是否收取利息、請求款項是本金或利息等均
      無一知悉（見本院卷第67頁至第74頁反面），故其等之證
      述均不足以為對被告有利或不利之認定，附此敘明。
  (三)按重利罪所保護之法益為個人財產，亦即個人在發生經濟危
    機時，不必再面對不平等之契約，進而遭受財產上之損害，
    易言之，重利罪係在保護個人在意思自由受限制之情況下，
    個人之財產利益不致遭受剝奪。蓋若純從契約自由的觀點，
    私人間訂立借貸契約，國家刑罰權原無須介入，但若從「限
    制契約自由」的觀點，處於經濟上弱勢地位之一方，若有急
    迫、輕率或無經驗等情事，即不可能對於契約內容有公平決
    定的機會，亦即借款人並沒有真正、絕對的自由可言，故若
    在沒有實質自由的情形下締約，應受到法秩序之保護。而刑
    法重利罪所稱之「急迫」，係指借款人因故急需金錢或其他
    物品而面臨經濟上的壓力，陷入惶惶然知其不可而為之的窘
    境，「輕率」係指陷於未能慎重考慮而草率遽下借款決定，
    「無經驗」則係指無借貸之經驗以致於未能分辨借貸契約條
    件之利害關係而言。查證人侯雅琴確係因為經營困難，亟需
    款項週轉維持火鍋店營業，但當時懷孕無法兼差，又因為信
    用協商無法向銀行貸款等原因，始向被告借款，業經證人侯
    雅琴前揭證述甚詳，是衡諸證人侯雅琴當時經濟能力顯然非
    佳，而被告與證人侯雅琴於案發前既非熟識，平日亦無任何
    金錢往來，倘非證人侯雅琴因需款孔急，衡諸常情，顯無甘
    願承受週年利率高達120 ％之鉅額利息負擔，而向被告借款
    應急之道理，故處於經濟上弱勢地位之證人侯雅琴，於本件
    借款當時既係處於急迫之情狀，即不可能對於本案之消費借
    貸契約內容有何公平決定的機會，亦即證人侯雅琴並沒有真
    正、絕對的契約決定自由可言，其因此所受到之財產上損害
    ，當符合重利罪之規範目的及所欲保護之法益甚明。
  (四)綜上所述，被告確係乘證人侯雅琴急迫之際，貸予上開金錢
    ，並因而取得與原本顯不相當之重利等情，至堪認定，其上
    開辯詞，均不足採信，本件事證明確，被告上開重利犯行，
    堪予認定。
三、論罪科刑：
  (一)按刑法之重利罪，係以乘他人急迫、輕率或無經驗，貸以金
    錢或其他物品，而取得與原本顯不相當之重利者，為其要件
    ，而所謂與原本顯不相當之重利，係指就原本利率、時期核
    算及參酌當地之經濟情況，較之一般債務之利息，顯有特殊
    之超額者而言。查被告貸款12萬元予證人侯雅琴，係約定以
    每月為1 期，每期向證人侯雅琴收取每萬元1,000 元之利息
    ，亦即被告每期係向證人侯雅琴收取相當於本金10﹪即1 萬
    2,000 元之利息，換算其週年利率即為120 ﹪（計算式：1
    萬2,000 元÷12萬元×12=1.2），證人侯雅琴清償本金8 萬
    元後，被告與證人侯雅琴仍繼續以上開相同週年利率計算利
    息，無論參酌一般金融機構放款利率、民法第205 條之規定
    及一般民間之借貸利率，顯然已有特殊之超額，故被告確有
    收取與原本顯不相當之利息，至堪認定。
  (二)核被告所為，係犯刑法第344 條之重利罪。按刑法第344 條
    之重利罪屬結果犯，該罪之成立以行為人取得與原本顯不相
    當之重利結果為前提。而「取得」與原本顯不相當之重利，
    係指行為人已由借貸人一方獲得該顯不相當之重利者而言，
    至取得利息之時期究於借貸時同時扣取或按日按月交付、已
    取得利息之多寡及次數，皆非所問。查被告貸予證人侯雅琴
    金錢，且已收取部分利息如上述，則被告即已取得與原本顯
    不相當之重利，而為刑法第344 條重利罪之既遂犯，至於借
    款之原本是否已回收，則與本罪之既遂無涉，故被告借款給
    告訴人之本金4 萬元及約定利息1 萬6,000 元部分縱使尚未
    收回，仍屬重利罪既遂，附此敘明。又接續犯，係指以單一
    行為，經數個階段，持續侵害同一法益而言；如數行為於同
    時同地或密切接近之時地實施，侵害同一之法益，各行為之
    獨立性極為薄弱，依一般社會健全觀念，在時間差距上，難
    以強行分開，在刑法評價上，以視為數個舉動之接續施行，
    合為包括之一行為予以評價，較為合理，為包括之一罪（最
    高法院70年臺上字第2898號、86年度臺上字第3295號判例要
    旨參照）。是被告於貸予證人侯雅琴之12萬元貸款後，先後
    多次向證人侯雅琴收取利息之行為，係於密切接近之時間陸
    續收取，且係為圖遂行收取同一筆貸款之重利之目的，而基
    於同一重利之犯意接續而為之多次行為，所侵害之法益同一
    ，依一般社會觀念，顯係基於單一犯意接續所為，應包括評
    價為一行為而僅論以接續犯之實質上一罪。
  (三)爰審酌被告自身經濟狀況不佳，竟不思體恤他人生活艱苦，
    反趁人之危，利用他人急迫之際，貸予款項以收取高額利息
    ，藉此牟利，實不足取，且迄本案辯論終結時均未與證人侯
    雅琴達成和解，未見悔意，惟考量被告前無犯罪前科，有臺
    灣高等法院被告前案紀錄表1 份在卷可考，素行良好，及被
    告借貸予證人侯雅琴12萬元後，實際上自證人侯雅琴處取得
    13萬6,000 元之本金加利息，犯罪所得非鉅，且被告借款之
    初並未要求證人侯雅琴簽發本票作為擔保，事後亦多次要求
    證人侯雅琴清償款項未果，嗣後並同意證人侯雅琴清償5 萬
    6,000 元即可，無庸再支付利息，可見被告應係偶起貪念，
    一時失慮，並非慣常以貸與他人重利做為斂財手段，且被告
    犯罪之期間，從未以暴力手段催討債務，犯罪手段尚稱平和
    ，暨其國小畢業之智識程度，及其在工廠做室內蘭花，每月
    收入約1 萬餘元，配偶則是以開娃娃車為業，育有4 名子女
    ，其中3 名業已成年，但均未拿錢回家幫忙家計，最小的兒
    子就讀國二之生活狀況（見本院卷第80頁反面至第81頁反面
    ）等一切情狀，量處如主文所示之刑，並諭知易科罰金之折
    算標準，期勿再犯，並勉自新。
四、應適用之法條：
  (一)刑事訴訟法第299條第1項前段。
  (二)刑法第344 條、第41條第1 項前段。
  (三)刑法施行法第1 條之1第1項 、第2 項前段。
本案經檢察官江柏青到庭執行職務。
中    華    民    國   100    年    3     月    3    日
                  刑事第五庭    審判長法  官  吳基華
                                      法  官  張文俊
                                      法  官  段奇琬
以上正本證明與原本無異。
如不服本判決應於收受判決後10日內向本院提出上訴書狀，並應
敘述具體理由；其未敘述上訴理由者，應於上訴期間屆滿後20日
內向本院補提理由書（均須按他造當事人之人數附繕本）。「切
勿逕送上級法院」。
告訴人或被害人對於本判決如有不服，而請求檢察官上訴者，其
上訴期間之計算以檢察官收受判決正本之日期為準。
                                      書記官  高培馨
中    華    民    國   100    年    3     月    3    日
附錄本件論罪科刑法條全文：
中華民國刑法第344條
（重利罪）
乘他人急迫、輕率或無經驗貸以金錢或其他物品，而取得與原本
顯不相當之重利者，處 1 年以下有期徒刑、拘役或科或併科 1
千元以下罰金。
附表：
┌──┬─────┬──────┬────┬─────┐
│編號│票號      │到期日      │發票人  │票面金額  │
├──┼─────┼──────┼────┼─────┤
│1   │CH566877  │97年4月23日 │侯雅琴  │12萬元    │
├──┼─────┼──────┼────┼─────┤
│2   │WG0000000 │97年11月30日│侯雅琴  │4,000元   │
├──┼─────┼──────┼────┼─────┤
│3   │WG0000000 │97年12月31  │侯雅琴  │4,000元   │
├──┼─────┼──────┼────┼─────┤
│4   │WG0000000 │98年1月31日 │侯雅琴  │4,000元   │
├──┼─────┼──────┼────┼─────┤
│5   │WG0000000 │98年2月29日 │侯雅琴  │4,000元   │
├──┼─────┼──────┼────┼─────┤
│6   │WG0000000 │98年3月31日 │侯雅琴  │4,000元   │
├──┼─────┼──────┼────┼─────┤
│7   │WG0000000 │98年4月30日 │侯雅琴  │4,000元   │
├──┼─────┼──────┼────┼─────┤
│8   │WG0000000 │98年5 月31日│侯雅琴  │4,000元   │
├──┼─────┼──────┼────┼─────┤
│9   │WG0000000 │98年6 月30日│侯雅琴  │4,000元   │
├──┼─────┼──────┼────┼─────┤
│10  │WG0000000 │98年7 月31日│侯雅琴  │4,000元   │
├──┼─────┼──────┼────┼─────┤
│11  │WG0000000 │98年8 月31日│侯雅琴  │4,000元   │
├──┼─────┼──────┼────┼─────┤
│12  │WG0000000 │98年9 月30日│侯雅琴  │4,000元   │
├──┼─────┼──────┼────┼─────┤
│13  │WG0000000 │98年10月31日│侯雅琴  │4,000元   │
├──┼─────┼──────┼────┼─────┤
│14  │WG0000000 │98年11月30日│侯雅琴  │4,000元   │
├──┼─────┼──────┼────┼─────┤
│15  │WG0000000 │98年12月31日│侯雅琴  │4,000元   │
└──┴─────┴──────┴────┴─────┘